【裁判字號】    95,上易,187
【裁判日期】    950704
【裁判案由】    履行契約
【裁判全文】
臺灣高等法院民事判決                 95年度上易字第187號
上  訴  人  聚德實業有限公司
法定代理人  乙○○
訴訟代理人  己○○
被 上訴 人  戊○○
訴訟代理人  李秋銘律師
複 代理 人  黃金亮律師
被 上訴 人  有限責任宜蘭縣冬山鄉消費合作社
法定代理人  丙○○
被 上訴 人  有限責任宜蘭縣蘇澳鎮消費合作社
法定代理人  甲○○
被 上訴 人  有限責任宜蘭縣羅東鎮消費合作社
法定代理人  丁○○
當事人間請求履行契約事件，上訴人對於中華民國94年12月 9日
台灣宜蘭地方法院 93年度訴字第309號第一審判決提起上訴，並
為訴之變更，本院於95年6月20日言詞辯論終結，判決如下：
    主  文
變更之訴駁回。
變更之訴訴訟費用由上訴人負擔。
    事實及理由
一、程序部分：
  (一)本件被上訴人有限責任宜蘭縣冬山鄉消費合作社（下稱冬山
    消合社）、有限責任宜蘭縣蘇澳鎮消費合作社（下稱蘇澳消
    合社）及有限責任宜蘭縣羅東鎮消費合作社（羅東消合社）
    （下稱冬山消合社等3人）經合法通知，無民事訴訟法第386
    條所列各款情形而未到場，上訴人聲請為一造辯論判決，核
    無不合，應予准許。
  (二)按訴之變更或追加，非經他造同意，不得為之。但第 255條
    第1項第3款「擴張或減縮應受判決事項之聲明者」情形，不
    在此限，民事訴訟法第255條第1項第3款及第446條第 1項定
    有明文。 經查，上訴人原基於民法第242條規定，代位行使
    債務人之權利 ，請求被上訴人戊○○給付冬山消合社等3人
    價金，並由其代位受領，嗣於本院變更主張因上訴人聲請發
    扣押命令經被上訴人戊○○異議，上訴人依據強制執行法第
    120條規定為求確認冬山消合社等債權存在， 將原聲明變更
    為確認聲明，即確認冬山消合社、蘇澳消合社、羅東消合社
    對戊○○之債權存在，係將給付聲明減縮為確認聲明，本諸
    前開法律規定，前開變更自屬合法（原訴已視為撤回），應
    予准許，合先敘明。
二、上訴人主張略以：被上訴人戊○○為訴外人喜互惠股份有限
    公司（下稱喜互惠公司）監察人，喜互惠公司為購買冬山消
    合社等3人經營之賣場，由戊○○、冬山消合社等3人及訴外
    人宜聯福利企業股份有限公司（下稱宜聯公司）等簽立議定
    書 ，戊○○依前開議定書應給付冬山消合社等3人共新台幣
    （下同）1050萬元價金，於保留10%尾款後，亦應給付945萬
    元，扣除已交付之定金300萬元及可扣抵之違約金200萬元，
    尚餘445萬元價金未付。 戊○○固抗辯前開價金經扣除其自
    行採購設備費用800萬2619 元及代墊冬山消合社等積欠未付
    之房租等費用已無剩餘云云，然戊○○並無法證明。縱認前
    開費用可扣抵 ，亦僅能扣抵115萬0873元，而水電費等費用
    至多亦僅有134萬7355元與本件有關， 從而，前開價金經計
    算仍餘195萬1772元未付。按因冬山消合社等3人積欠上訴人
    貨款未清償，經上訴人聲請假扣押裁定並聲請執行，台灣宜
    蘭地方法院遂核發執行命令，分別於59萬9834元、 7萬3900
    元及6萬9287元範圍，扣押冬山消合社等3人對戊○○之前開
    買賣價金債權。然戊○○於收受扣押命令後竟聲明異議表示
    冬山消合社等３人對其已無價金債權，實有損上訴人權益。
    爰請求判命被上訴人戊○○應各給付冬山消合社59萬9834元
    、蘇澳消合社7萬3900元、羅東消合社6萬9287元及法定遲延
    利息，並由上訴人代為受領（原審判決上訴人敗訴，上訴人
    不服提起上訴，並為訴之變更，聲明求為判決：(一)確認冬山
    消合社對戊○○有59萬5074元債權存在。(二)確認蘇澳消合社
    對戊○○有7萬3313元債權存在。(三) 認羅東消合社對戊○○
    有6萬8737元債權存在。
三、被上訴人戊○○則以：蘇澳消合社等3人及宜聯公司於93年6
    月18日與戊○○簽立前開議定書，約明其等經營之 6家賣場
    （蘇澳消合社、冬山消合社、羅東消合社、蘇澳消合社龍德
    分社及宜聯公司宜蘭市復興店、東港店，並包括所有銷售商
    品及得立即開始經營之週邊軟硬體設備），以總價1710萬元
    出讓戊○○，簽約後戊○○已給付 300萬元，惟賣方僅讓與
    蘇澳消合社龍德分社、冬山消合社及羅東消合社，其他賣場
    則未依約讓與，依議定書上約定蘇澳消合社價值為 200萬元
    、宜聯公司復興店之價值為350萬元、東港店之價值為100萬
    元，均應扣抵價金。而羅東消合社雖已交付戊○○，惟嗣因
    所承租之房屋遭法院拍賣及強制點交，亦違背前開議定書第
    3條「順利轉租予乙方繼續使用」之要件，故該店之價值200
    萬元亦應扣抵價金。又因蘇澳消合社及冬山消合社未將原執
    照及組織運作移轉與戊○○，依前開議定書須賠償 200萬元
    。而其他已交付之賣場未依約交付所有設備，致戊○○須自
    行採購，亦支出 800萬2619元採購費。再者，戊○○亦代冬
    山消合社等支付積欠之薪資及水電費等費用共 220萬2357元
    ，按前開費用共計為2070萬4976元，已超過戊○○所應給付
    之剩餘價款，故冬山消合社等對其已無任何價金請求權，上
    訴人之請求實無理由等語，資為抗辯。爰答辯聲明：(一)上訴
    人變更之訴駁回。(二)訴訟費用由上訴人負擔。
    被上訴人冬山消合社、蘇澳消合社及羅東消合社未據到場或
    提出書狀為何聲明或陳述。
四、兩造不爭執事實：
  (一)上訴人為保全其對於被上訴人冬山消合社、羅東消合社及蘇
    澳消合社之貨款債權，曾聲請法院裁定准予假扣押後，聲請
    原法院核發93年9月6日執全字第314號 、315號及317號執行
    命令，分別扣押被上訴人冬山消合社、蘇澳消合社、羅東消
    合社對被上訴人戊○○之買賣價金債權各59萬9834元 、7萬
    3900元及6萬9287元，被上訴人戊○○於收受扣押命令後，
    因認為該3消合社對其無債權存在而提出異議。
  (二)被上訴人戊○○與被上訴人冬山消合社、蘇澳消合社、羅東
    消合社及訴外人宜聯公司曾於93年 6月18日簽訂系爭議定書
    ，約定賣方將原經營之商店賣場及設備等出售予被上訴人戊
    ○○，總價金為1710萬元， 被上訴人戊○○業已給付300萬
    元，作為買賣標的之６家賣場，賣方僅將其中之蘇澳消合社
    龍德分社、冬山消合社及羅東消合社讓與被上訴人戊○○，
    其餘之蘇澳消合社、宜聯公司復興店、東港店均未依約讓與
    。
五、茲就兩造爭點分述如下：本件被上訴人冬山消合社、蘇澳消
    合社及羅東消合社對於被上訴人戊○○之債權，部分金額應
    予扣除，為上訴人所不爭執，但對於應扣除之項目及金額則
    有爭執，茲將本院得心證理由說明如下：
  (一)未依約交付部分店面應扣除之金額：查本件系爭議定書所載
    之賣方，為被上訴人冬山消合社、蘇澳消合社、羅東消合社
    及訴外人宜聯公司，而買賣標的之6家賣場包括 ，蘇澳消合
    社龍德分社、冬山消合社、羅東消合社、蘇澳消合社、宜聯
    公司復興店、東港店，然賣方僅將其中之蘇澳消合社龍德分
    社、冬山消合社及羅東消合社交付被上訴人戊○○，其餘之
    蘇澳消合社、宜聯公司復興店、東港店均未依約交付等情事
    ，為上訴人所不爭執。又羅東消合社於交付被上訴人戊○○
    後，因所租用之場地遭法院拍賣並為強制點交，有被上訴人
    戊○○所提出上訴人未爭執其真正之原法院94年 3月23日宜
    院生民執90執勤字第1594號函可證（見原法院卷２第11頁）
    ，是該賣場部分亦有債務不履行之情事。按系爭議定書第３
    條約定：「甲方（指消合社）承租６家店房屋，應負責與原
    屋主取得同意，順利轉租給乙方（指戊○○）繼續使用。原
    租賃關係所交付之押金，由甲方取回。」，有議定書可稽（
    見原審卷第９頁），因羅東消合社為法院點交以致超市無法
    在該處營業，未合於系爭議定書第３條所定順利轉租給戊○
    ○繼續使用之要件，故被上訴人戊○○抗辯前開未依約交付
    及不能履行部分之價金應予扣除，為有理由。而依系爭議定
    書所載，宜聯公司復興店之推估價值為350萬元， 東港店之
    推估價值為100萬元，羅東消合社、 蘇澳消合社之推估價值
    則均為200萬元，上開標的合計應扣除之價金，總計為850萬
    元（0000000+ 0000000+0000000+0000000=0000000）。雖上
    訴人又主張被上訴人戊○○所給付之價金，應按推估價值比
    例分別由各出賣人負擔云云。惟查，觀諸系爭議定書之內容
    ，關於出賣人部分概以「甲方」合稱賣方，且以總價款1710
    元作為讓與之價金，又戊○○簽約時所給付之200萬元， 亦
    由該６家店共同收受，並非分別為給付，其後被上訴人於93
    年6月19日再給付100萬元時，亦係由簽訂系爭議定書之人共
    同簽收，有議定書及100萬元價金之簽收單在卷可考（ 見原
    審卷1第9頁、原審卷２第10頁），則系爭議定書所載賣方之
    權利義務關係應認屬不可分，如賣方有任何一間賣場無法履
    行交付之義務，賣方應共同對買方負違約責任，非可謂其餘
    賣方即得免負契約責任。故上訴人此部分主張，尚非可採。
  (二)未依約將原執照、組織運作移轉與被上訴人戊○○應扣除之
    金額：被上訴人戊○○抗辯蘇澳消合社、冬山消合社並未依
    約將原執照、組織運作移轉，應扣除價金一節，經核系爭議
    定書第4條約定 ：「蘇澳消合社、冬山消合社之原執照、組
    織運作，應無條件移轉乙方承繼。有關作業程序、法令程序
    ，甲方負責完成 ，否則，每社甲方須賠償乙方100萬元」，
    亦有議定書可參。查蘇澳消合社、冬山消合社並未依約將原
    執照、組織運作移轉與被上訴人戊○○，為上訴人所不爭執
    ，並有宜蘭縣政府94年11月10日府社合字第0940141813號函
    可證（見原審卷第181頁）。 故被上訴人戊○○所為系爭議
    定書所約定之買賣價金應再扣除此部分賣方應賠償之 200萬
    元之抗辯，亦有理由。
  (三)被上訴人戊○○自行採購維持營運設備所支出之金額應予扣
    除部分：再按系爭議定書第2條約定 ：「除平常銷售商品外
    ，６家公司、店、消合社所有軟硬體設備、財物、生財器具
    、電腦軟體使用權及其週邊系統設備、車輛、冷藏、冷涷、
    冷氣、貨架、房屋設備等等，悉數依各店財產表，移交轉讓
    給乙方，如有不敷不足則按價扣款。」等語。核諸契約前後
    文義，此項約定係在表明被上訴人戊○○所購買之標的，包
    括賣場建物及經營超市之平常銷售商品以外之所有超市設備
    在內，為兩造所不爭執。依此一約定，被上訴人所添購之電
    腦軟體使用權、週邊系統設備、收銀系統等所支出之費用，
    依「按價扣款」之約定，被上訴人戊○○得從應給付於其他
    被上訴人之款項中加以扣除。因於簽訂議定書時，買賣雙方
    並未將各店財產表作為議定書之附件，又被上訴人戊○○抗
    辯因消合社之設備未依約交付，乃自行採購維持營運，支出
    之金額合計為800萬2619元， 業提出購買設備清冊及相關單
    據（見原審卷1第91、92頁） 為證，就此上訴人雖主張戊○
    ○應再提出實際給付價款之證明，且其中不論電腦設備、收
    銀系統軟體等項目，金額均有過高不實之情況云云。惟查，
    上訴人未舉證證明該三消合社確實已將該等經營超市所須之
    設備交付戊○○，且被上訴人戊○○抗辯稱：簽訂系爭議定
    書及交付300萬元價金後， 賣方之法定代理人丙○○（被上
    訴人冬山消合社）、趙淑娟（訴外人宜聯公司）、丁○○（
    被上訴人羅東消合社）均行方不明無法尋得，被上訴人蘇澳
    消合社之法定代理人甲○○雖曾出面處理，惟亦無能為力，
    因而議定書上所指稱之各店財產表均未移交，其乃在93年7
    月24日發送存證信函給予丙○○、趙淑娟、丁○○、甲○○
    ，並於存證信函中敘明：「簽約迄今已逾月餘，台端迄今並
    未按照約定事項、約定日期進行移交事宜，丙○○先生難現
    蹤影，趙淑娟小姐及丁○○先生音訊杳然，不知去向，而甲
    ○○則以無能為力、無奈為由。」等語，有宜蘭郵局第 227
    號存證信函為證（見原審卷2第47頁）， 上訴人對此存證信
    函之真正並無爭執，查系爭議定書係於93年 6月18日簽訂，
    而前開存證信函係於93年 7月24日發送，距離議定書之簽訂
    1個多月， 足證當時消合社未進行移交，以致議定書上所指
    稱之各店財產表未移交與被上訴人戊○○，則不得以戊○○
    無從提出各店「原財產表」及「進駐後財產清冊」來證明承
    繼之賣場實際現場設備項目，而認定已將相關設備交付，是
    被上訴人戊○○抗辯被上訴人消合社等並未將前開原各店財
    產表交付為可採。又購買設備之單價戊○○經提出相關發票
    為憑（見原審卷1第93至108頁），應認金額屬實，再兩造所
    同提出報價單之新發賣企業股份有限公司亦函稱，上訴人所
    提出之報價單與被上訴人所提出之報價單因版本、使用人數
    、時間因素、店舖數量、競爭狀況不同，且附加價值中之總
    公司系統軟、硬體技術移轉、1.5至2年間的系統開發等，故
    上訴人所提出之報價與被上訴人所提出之報價有所差異，有
    該公司復函可參（見原審卷２第92頁），衡情被上訴人戊○
    ○所購買之設備，自應合於其營業使用所必要之性能，上訴
    人並未舉證何部分戊○○所購買之設備超逾原約定得購買之
    價值，僅泛稱被上訴人戊○○之報價單不實，主張尚非可採
    。故被上訴人戊○○抗辯此部分購置超市營運設備之支出，
    應依系爭議定書第２條約定按價扣款，亦屬可採。至於上訴
    人提出宜蘭縣政府提供之冬山鄉消合社、蘇澳鎮消合社之財
    產目錄，作為「原財產表」之基準云云。惟查上訴人所提出
    之財產目錄係分別為91年12月31日及90年12月31日之財產目
    錄，而被上訴人與消合社、宜聯公司係於94年 6月18日簽訂
    議定書受讓該6家消費合作社或公司之財物，時隔3年之營業
    ，衡情所有財產必有差別，上訴人既未舉證證明該91及90年
    財產目錄上所示之財產，與94年 6月18日訂約後各消費合作
    社暨宜聯公司所持有之財產相符，主張以該原財產目錄作為
    核算基準顯然無據。上訴人另主張被上訴人戊○○未經點交
    程序，即占有使用被上訴人蘇澳消合社龍德分社及冬山消合
    社之賣場，並提供予訴外人喜互惠公司營業使用，獲有不當
    得利，亦應給付其餘被上訴人賠償金云云。惟查，被上訴人
    蘇澳消合社龍德分社及冬山消合社之賣場，係其餘被上訴人
    消合社依系爭議定書之約定交付被上訴人戊○○，則被上訴
    人戊○○占有使用該等標的物，無何不當得利可言。是上訴
    人此部分主張，亦於法無據。
六、綜上所述，上訴人主張為不足採，被上訴人抗辯尚屬可信。
    是則被上訴人戊○○得自系爭議定書所約定之買賣價金中扣
    除之金額，於未依約交付賣場及不能履行部分之價金應扣除
    金額為850萬元， 蘇澳消合社、冬山消合社未依約將執照、
    組織運作等移轉之賠償金額合計200萬元， 因超市營運所須
    設備未依約交付，  而自行採購維持營運支出之金額 800萬
    2619元，合計已達1850萬2619元 （ 0000000 + 0000000 +
    0000000=00000000），而被上訴人戊○○尚未給付之買賣價
    金為1410萬元，經扣抵後，被上訴人消合社已無任何款項（
    包括10 %尾款）可向被上訴人戊○○請求。則被上訴人冬山
    消合社、蘇澳消合社及羅東消合社既對於被上訴人戊○○均
    已無買賣價金之債權請求權存在，上訴人訴請確認債權存在
    ，即無理由，應予駁回。
七、因被上訴人戊○○得自系爭議定書所約定之買賣價金中扣除
    之金額中，於未依約交付賣場及不能履行部分之價金、未依
    約將執照、組織運作等為移轉之賠償金，及因自行採購維持
    營運支出之金額後，被上訴人消合社已無款項得向被上訴人
    戊○○請求，則被上訴人戊○○代支出積欠薪資、勞健保費
    用、水電費、房租、電費應扣除之費用，無細究必要，本件
    事證已臻明確，無再令被上訴人戊○○提出「原財產表」及
    「進駐後財產清冊」之必要。兩造所為其餘攻擊防禦方法及
    舉證，經審酌與結論均無影響，爰不逐一論列，附此敘明。
八、據上論結，本件上訴為無理由，依民事訴訟法第385條第1項
    前段、第449條第1項、第78條，判決如主文。
中    華    民    國    95    年    7     月    4     日
                  民事第七庭  審判長法  官  鄭三源
                                    法  官  周美月
                                    法  官  黃嘉烈
正本係照原本作成。
不得上訴。
中    華    民    國    95    年    7     月    5     日
                                    書記官  倪淑芳


司法院資訊處製作；財團法人民間司法改革基金會備份。
